臺灣桃園地方法院民事判決　　　　　　 89年度重訴字第260號
原　　　告　乙○○
被　　　告　辛○○
　　　　　　丑○○
　　　　　　庚○○
　　　　　　子○○
　　　　　　壬○○
　　　　　　辰○○○
兼前列6人
訴訟代理人　丁○○
被　　　告　丙○○
前列1人
訴訟代理人　午○○○
被　　　告　戊○○
兼前列1人
訴訟代理人　己○○
被　　　告　寅○○
兼前列1人
訴訟代理人　癸○○
被　　　告　巳○○○
兼前列1人
訴訟代理人　卯○○
上列當事人間分割共有物事件，於民國94年10月25日言詞辯論終
結，本院判決如下：
    主  文
兩造共有坐落桃園縣龍潭鄉○○○段一三一地號土地，依下列方
法分割：如附圖一所示，編號一三一部分面積○．二九八八公頃
歸原告所有；編號一三一（Ｂ）部分面積○．○二九二公頃、編
號一三一（Ｄ）部分面積○．○五○七公頃、編號一三一（Ｈ）
部分面積○．○一九七公頃歸被告辛○○、丑○○、庚○○依附
表二所示應有部分比例維持共有；編號一三一（Ｃ）部分面積○
．○九九六公頃歸被告辰○○○、子○○、壬○○、丁○○依附
表三所示應有部分比例維持共有；編號一三一（Ｅ）部分面積○
．○一五七公頃、編號一三一（Ｆ）部分面積○．○五二九公頃
、編號一三一（Ｇ）部分面積○．○三一○公頃歸被告丙○○所
有；編號一三一（Ｉ）部分面積○．○九五五公頃歸被告卯○○
、巳○○○、癸○○、己○○、寅○○、戊○○依附表四所示應
有部分比例維持共有；編號一三一（Ａ）部分面積○．○七一○
公頃歸原告及被告辛○○、丑○○、庚○○、辰○○○、子○○
、壬○○、丁○○、丙○○依附表五所示應有部分比例維持共有
。
原告及被告辛○○、丑○○、庚○○、辰○○○、子○○、壬○○、丁○○、丙○○所共有坐落桃園縣龍潭鄉○○○段一三一之
一、一三一之二、一三一之三地號土地依下列方法分割：如附圖
一所示，編號一三一之一（Ａ）部分面積○．○四九七公頃、編
號一三一之二（Ａ）部分面積○．○九七七公頃、編號一三一之
三（Ａ）部分面積○．一二一四公頃歸被告辛○○、丑○○、庚○○依附表二所示應有部分比例維持共有；編號一三一之一（Ｂ
）部分面積○．○五六○公頃、編號一三一之二（Ｂ）部分面積
○．○九三二公頃、編號一三一之三（Ｂ）部分面積○．一一九
六公頃歸被告丙○○所有；編號一三一之一（Ｃ）部分面積○．
○五七一公頃、編號一三一之二（Ｃ）部分面積○．○九二九公
頃、編號一三一之三（Ｃ）部分面積○．一一八八公頃歸被告辰
○○○、子○○、壬○○、丁○○依附表三所示應有部分比例維
持共有；編號一三一之一（Ｄ）部分面積○．一八三八公頃、編
號一三一之二（Ｄ）部分面積○．二七七○公頃、編號一三一之
三（Ｄ）部分面積○．三四五七公頃歸原告所有。
訴訟費用由兩造依附表一所示比例負擔。
    事  實
甲、原告方面：
壹、聲明：兩造共有坐落桃園縣龍潭鄉○○○段131 、131-1 、
    131-2 、131-3 地號土地以如附圖1 所示之方式分割，其中
    編號131 、131-1 （A）、131-1（B）、131-1（C）、131-2
    （A）、131-2（B）、131-2（C）、131-3（A）、131 -3 （
    B）、131-3 （C）部分土地歸原告所有。
貳、陳述：
一、兩造共有坐落桃園縣龍潭鄉○○段131 地號土地、地目旱、
    面積0.7641公頃，及原告與被告辛○○、丑○○、庚○○、
    寅○○、辰○○○、子○○、壬○○、丁○○8 人共有同段
    131-1 、131-2 、131-3 地號土地，地目旱，面積分別為0.
    3466、0.5608、0.7055公頃，各人應有部分如附表1 所示。
    系爭土地為兩造於民國89年1 月4 日農業發展條例修正施行
    前即已共有，且依89年1 月26日修正後農業發展條例第16條
    第4 款規定：「本條例中華民國89年1 月4 日修正施行前之
    共有耕地，得分割為單獨所有。」，亦即每宗耕地分割後不
    受每人所有面積0.25公頃之限制，而得分割為單獨所有，茲
    因兩造無法達成分割協議，爰依民法第824 條第2 項規定，
    准依聲明所載方式分割系爭土地。
二、系爭土地係原告之配偶甲○○向訴外人賴清潭、賴清照、賴
    清水、賴清土購買，而以原告名義登記，且依雙方所簽定之
    不動產買賣契約書第3 條約定：「本件買賣價款雙方當面議
    定土地連同地上建物、地上物每坪以新台幣（下同）8,000
    元計價」，亦即原告就系爭土地上原賴清土所有之建物，既
    已由原告買受，對之即有事實上之處分權，是倘日後有需拆
    除該建物之需求，原告願負責拆除。又原告不知被告間就系
    爭土地有分管協議存在，因原告購買系爭土地當時，出賣人
    告知系爭土地為共有，每位共有人均有權使用，若原告分得
    目前被告分管之部分，有關系爭土地上現存之廢棄物清理、
    被告所種植之農作物所需遷移種植費用及因此所受損害之補
    償費在合理範圍內，原告願意負擔並補償之。
三、被告卯○○、戊○○、己○○、癸○○、寅○○、巳○○○
    等人所提出之有權使用系爭131-1 地號土地上即三合院所在
    基地之協議書，查非原告之前手所訂定，原告不受該協議書
    之限制。
四，倘鈞院無法依照原告所提之分割方案進行分割者，因系爭
    131 地號土地上現存有被告所搭建之鐵皮屋或房舍存在，故
    原告同意不參與系爭131 地號土地之分配，惟須將原告全部
    持分集中在系爭131-1 、131-2 、131-3 地號土地靠右邊臨
    保甲路之範圍內，或系爭4 筆土地採全部合併分割方案，原
    告始同意分靠土地最左邊部分。
參、證據：提出地籍圖謄本、土地登記謄本、不動產買賣契約書
    為證。
乙、被告辛○○、丑○○、庚○○、丙○○、辰○○○、子○○
    、壬○○、丁○○方面：
壹、聲明：如主文所示。
貳、陳述：
一、為有效落實農業發展條例中之農地農用政策，且在不損及原
    地形地貌之原則下，被告均同意分割，且無不得分割約定，
    惟對於原告所提出之分割方案不同意，希冀按系爭土地現有
    分配耕作地予以分割。因被告均為世襲之農民，耕作土地範
    圍於先祖來台後即已明定，於日據時代被告之祖父輩，更已
    依照土地肥沃程度、收成狀況，按各房分配延續至今，未曾
    有異議，嗣被告陸續繼承系爭土地，並於其上種植果樹、有
    機蔬菜、搭建鐵皮屋及房舍使用，此分配使用方法，被告間
    亦曾於12年間訂有分管協議約定，並遵行至今，原告於購買
    系爭土地時，被告亦已告知原告關於系爭土地分配使用方法
    已有分管協議存在。
二、原告自78年間取得系爭土地持分後，於85年間曾將其所分管
    之系爭131-2 地號土地上，門牌號碼桃園縣龍潭鄉車頭2 號
    之建物出租予訴外人王敏德，可見原告對其持分使用之土地
    及房舍，已明確行使其權利並為事實之認同。嗣因原告使用
    土地管理不善，而任其荒蕪及他人棄置廢棄物於上，造成該
    土地之使用價值低落，乃假分割共有物之名義，欲強行更替
    被告現行耕作之農地，倘若按原告所提分割方案進行分割，
    將造成現有耕地、地上物、運輸、管理、投資報酬等全面受
    阻，且被告現存土地上之農作物之遷移，會產生種植土質不
    合之問題及所分得之土地價值低落。原告亦曾於89年4 月4
    日以存證信函通知被告協議分割事宜，協議結果亦有共識，
    因現有耕地道路均已完善，則按各人現有耕作地範圍分割，
    方能使該土地盡其利，運作衝擊降至最低。若鈞院分割後，
    仍由原告自被告處分得可供耕作之農地時，應由原告加以補
    償。
三、被告與原告就系爭131-1 、131-2 、131-3 地號土地同意採
    垂直方式合併分割，分割後為通行道路，兩造已合意提撥系
    爭131 地號土地應有部分設置T 型道路以聯絡高楊北路及保
    甲路，且被告辛○○、丑○○、庚○○3 人，及被告辰○○○、丁○○、壬○○、子○○4 人，均願就分得部分，依應
    有部分比例維持共有。
四、被告卯○○、戊○○、己○○、癸○○、寅○○、巳○○○
    等6 人要求將系爭131 地號土地現使用之範圍分歸渠等所有
    ，即將附圖編號I 、H 之上半部及編號G 部分土地歸渠等所
    有，此舉將致編號I 、H 之下半部形成三角形畸零地而無法
    使用。
參、證據：提出分管協議書、租賃契約書、照片、地籍圖、建物
    位置實測圖、地籍圖對照表、繼承系統表、建築使用執照、
    土地登記簿、土地登記謄本、地籍分割示意圖、地籍現況套
    繪圖為證。
丙、被告卯○○、戊○○、己○○、癸○○、寅○○、巳○○○
    方面：
壹、聲明：兩造所共有系爭131 地號土地依附圖2 所示將編號A
    、B 、C 、D 、E 部分土地分歸被告所有。
貳、陳述：
一、系爭131 、131-1 、131-2 地號土地上有門牌號碼桃園縣龍
    潭鄉車頭1 號之三合院建物，由被告共同使用中，雖被告僅
    有系爭131 地號土地之應有部分，惟被告使用該三合院建物
    基地具有合法權源，此據當初被告丁○○、丙○○之先人，
    均同意被告使用該三合院及所在基地，並簽訂有協議書為憑
    ，且被告丑○○、丙○○、子○○等人之先人亦曾立下書據
    同意將來土地分割時可據以取得分割登記。況自12年起至今
    ，被告依分管協議約定所取得之部分迄未更異，且前開三合
    院所使用之土地均由被告繳交稅捐，故被告亟希冀分得前開
    三合院所占用之基地即系爭131-1 地號部分土地，並願就分
    得部分維持共有。
二、附圖2 所示之分割方案，就系爭131 地號土地部分，被告只
    要分得編號I 、H 部分之上半部及編號G 部分即如附圖2 所
    示編號A 、B 、C 、D 、E 部分之土地，因前開部分之土地
    被告於其上蓋有建物及鐵皮廠房，若未受分配，豈非要求被
    告應將前開土地上現有之建物拆除，對被告殊屬不利。
參、證據：提出分管協議書、建物位置實測圖、地籍圖、協議書
    為證。
丁、本院依職權履勘現場並囑託桃園縣大溪地政事務所測量。
    理  由
一、本件原告起訴主張：兩造共有坐落桃園縣龍潭鄉○○段131
    地號土地、地目旱、面積0.7641公頃，及原告與被告辛○○
    、丑○○、庚○○、寅○○、辰○○○、子○○、壬○○、
    丁○○8 人共有坐落同段131-1 、131-2 、131-3 地號土地
    、地目旱、面積分別為0.3466、0.5608、0.7055公頃，各共
    有人之應有部分如附表1 所示。系爭4 筆土地為兩造於89年
    1 月4 日農業發展條例修正施行前即已為共有，得分割為單
    獨所有，茲因兩造無法達成分割協議，爰依民法第824 條第
    2 項規定，請求依聲明所載方式分割系爭土地等語。被告辛○○、丑○○、庚○○、丙○○、辰○○○、子○○、壬○○、丁○○則以：同意採原物方式分割，並將系爭131-1 、
    131-2 、131-3 地號土地合併分割，系爭土地自12年間由共
    有人分管至今，被告盡心耕作分管之土地，厚植地力，反之
    ，原告自買受系爭土地時起明知其前手分管部分為系爭土地
    西半側部分，且以低價買入，於買入後，原告或出租他人，
    或荒廢遭人棄置廢棄物，原告要求受分配東半側部分土地無
    異於以其劣質土地交換被告所耕種之農地，殊屬不公，又被
    告卯○○等人要求分配目前占用部分之土地，亦將造成部分
    土地形成畸零地無法使用，應按附圖1 所示方式分割，對兩
    造最為適當、公平等語；被告卯○○、戊○○、己○○、癸○○、寅○○、巳○○○則以：其雖非系爭131-1 地號土地
    共有人，惟該土地上之三合院為其所有，依分管協議書有權
    使用該土地，且被告丙○○等人之先人亦曾書立協議書同意
    將該土地之三合院所在基地分割歸其所有；其於系爭131 地
    號土地上建有建物供住宅及工廠使用，若未受分配建物所在
    之基地，將來恐需拆除建物，對被告損害過鉅，請求將附圖
    2 所示編號A 、B 、C 、D 、E 部分土地分歸其所有等語，
    資為抗辯。
二、原告主張兩造共有系爭131 地號土地，地目旱，面積0.7641
    公頃，及原告與被告辛○○、丑○○、庚○○、寅○○、辰
    ○○○、子○○、壬○○、丁○○8 人共有系爭131-1 、13
    1-2 、131-3 地號土地，地目旱，面積分別為0.3466、0.56
    08、0.7055公頃，各共有人之應有部分如附表1 所示，有原
    告提出土地登記謄本為證。又按各共有人，得隨時請求分割
    共有物。但因物之使用目的不能分割或契約訂有不分割之期
    限者，不在此限；又共有物分割之方法，共有人不能協議決
    定者，法院得因任何共有人之聲請，以原物分配於各共有人
    或變賣共有物，以價金分配於各共有人，民法第823 條第1
    項、第824 條第2 項分別定有明文。查系爭土地為兩造所共
    有，兩造之應有部分如附表1 所示，而兩造間就系爭土地並
    無不分割之約定，且依現行法令及使用目的亦無不能分割情
    事，而兩造就分割方式亦不能達成協議，為兩造所不爭執，
    是原告起訴請求法院裁判分割系爭土地，洵無不合。
四、按分割共有物，以消滅共有關係為目的。法院裁判分割共有
    土地時，除因該土地內部分土地之使用目的不能分割（如為
    道路）或部分共有人仍願維持其共有關係，應就該部分土地
    不予分割或准該部分共有人成立新共有關係外，應將土地分
    配於各共有人單獨所有，最高法院69年台上字第1831號判例
    意旨參照；經查，被告辛○○、丑○○及庚○○3 人，被告
    辰○○○、壬○○、子○○及丁○○4 人，被告卯○○、戊○○、己○○、癸○○、寅○○及巳○○○6 人均陳明願就
    分割所得部分按應有部分比例維持共有關係，自應准許（以
    下各稱為被告辛○○、庚○○、丑○○3 人部分稱被告辛○○房，被告辰○○○、子○○、壬○○、丁○○4 人部分稱
    被告辰○○○房，被告卯○○、巳○○○、癸○○、寅○○
    、寅○○、戊○○6 人部分稱被告卯○○房）。又原告及被
    告卯○○房主張將系爭131 、131-1 、13 1-2、131-3 地號
    4 筆土地合併分割，惟查，系爭131-1 、131-2 、131-3 地
    號土地係原告與被告辛○○房、丙○○、辰○○○房共有，
    且原告之應有部分均為2 分之1 ，被告丙○○、被告辛○○
    房、被告辰○○○房應有部分均各為6 分之1 ，而原告及被
    告辛○○房、丙○○、辰○○○房復均同意將系爭131-1 、
    131-2 、131-3 地號土地合併分割，是就該3 筆土地宜以合
    併分割。至系爭131 地號土地為兩造所共有，且各共有人之
    應有部分比例與系爭131-1 、131-2 、131-3 地號土地不同
    ，自無從將系爭131 地號土地與前開3 筆土地合併分割。至
    被告卯○○房請求分割後受分配系爭131-1 地號土地乙節，
    查被告卯○○房並非系爭131-1 地號土地所有權人，有原告
    提出土地登記謄本為證，被告卯○○房固提出分管協議書主
    張有權使用系爭131-1 地號土地上三合院所在基地，並另提
    出協議書主張被告丙○○之曾祖母、被告辰○○○房之先人
    賴煥彰、被告辛○○房之母曾同意將系爭131-1 地號土地上
    三合院所在基地分割歸被告卯○○房所有云云，姑不論前開
    協議書是否真正，惟按分管契約，係共有人就共有物之使用
    、收益或管理方法所訂定之契約，而共有人請求分割共有物
    ，應解為有終止分管契約之意思，是縱被告辛○○房、丙○○、子○○房之被繼承人曾書立分管契約，同意被告卯○○
    房管理使用系爭131-1 地號土地上三合院所在基地，惟該分
    管契約對原告並無拘束力，且兩造既已表明請求裁判分割系
    爭土地，則該分管契約亦因而當然終止。至被告卯○○房主
    張被告辛○○房、丙○○、辰○○○房之被繼承人曾承諾其
    得參與分割系爭131-1 地號土地乙節，縱然為真，僅係被告
    卯○○房能否據以請求被告辛○○房、丙○○、辰○○○房
    將系爭131-1 地號土地所有權應有部分移轉之問題，本件被
    告卯○○房既尚非為系爭131-1 地號土地共有人，自無權請
    求分割後受分配系爭131-1 地號土地。
五、又按請求共有物之分割，應由法院依民法第824 條第2 項命
    為適當之分配，不受當事人主張之拘束。又分割共有物時，
    法院應參酌當事人之聲明、共有物之性質、經濟效用及全體
    共有人利益等情狀公平決之。
（一）系爭131地號土地之分割方式：
    1.經查，系爭131 地號土地北臨高楊北路，東臨保甲路，東
      側部分土地由被告辰○○○房種植農作，如附圖2 所示編
      號H 部分之建物門牌號碼為桃園縣龍潭鄉○○○路24號，
      係被告丙○○所有供住家使用，編號I 部分之建物門牌號
      碼為同路22號，係被告子○○所有供住宅使用，編號D 、
      E 部分之鐵皮廠房分別為被告卯○○、寅○○所有，編號
      A 、B 、C 部分之建物門牌號碼為同路50號、48號、46號
      ，分別為被告癸○○、己○○、戊○○所有，編號K 部分
      之磚造建物係被告丙○○所有，編號L 部分之鐵皮建物係
      被告丑○○所有，業據本院到場勘驗，並囑託桃園縣大溪
      地政事務所測量，製有附圖2 之土地複丈成果圖附卷可稽
      ，並有被告丁○○提出現場照片為證，且為兩造所不爭執
      ，應堪信為真實。
    2.原告及被告辛○○房、丙○○、辰○○○房主張依附圖1
      所示之方式分割，且願將渠等可受分配之編號131 （A ）
      部分土地作為道路使用，供系爭131-1 、131-2 、131-3
      地號土地對外聯絡高楊北路及保甲路，並依應有部分比例
      保持共有，被告卯○○房則反對依附圖1 所示之方式分割
      ，主張依附圖2 所示編號A 、B 、C 、D 、E 部分土地係
      其目前占有使用之部分，請求將該部分分歸其所有。經查
      ，系爭131 地號土地面積0.7641公頃，以被告卯○○房應
      有部分合計為8 分之1 ，計0.0955公頃，而依附圖2 所示
      編號A 、B 、C 、D 、E 部分面積共計0.1058公頃，已超
      過按被告卯○○房應有部分所能受分配之土地面積；又苟
      依附圖2 所示將編號A 、B 、C 、D 、E 部分土地分配予
      被告卯○○房，則編號A 所示土地西側及編號A 、B 、C
      所示土地南側於系爭131 地號土地與131-1 地號土地交界
      處將各形成一面積狹小之三角形畸零地，無法再為使用，
      顯然有違經濟效益；再者，依附圖1 所示方式分割系爭13
      1 地號土地，被告卯○○房將受分配編號131 （I）部 分
      ，北臨高楊北路，地形方正，易於利用，且附圖2 所示編
      號A 、B 、C 部分之建物所在基地亦均包含在內，已盡可
      能將被告卯○○房目前占有使用之部分分歸其所有，而原
      告受分配編號131 部分面積北臨高楊北路、東臨保甲路，
      地形亦屬方正，而被告辛○○房受分配編號131 （B）、1
      31（D）、131（H）部 分，被告辰○○○房受分配之編號
      131 （C）部 分，被告丙○○受分配之編號131 （E）、1
      31（F）、131（G）部 分，雖地狀較不規則，惟被告辛○○房、丙○○、辰○○○房對此分割方案亦表同意，是本
      院認系爭131 地號土地應以附圖1 所示之方式分割，較能
      兼顧兩造之利益，實屬適當、公平。
（二）系爭131-1 、131-2 、131-3 地號土地之分割方式：
    1.經查，系爭131-1 、131-2 、131-3 地號土地呈東西向平
      行，東臨保甲路，垂直以觀，東半側上、下半部各由被告
      辛○○房、丙○○種植農作；西半側則由原告管理，除附
      圖2 所示編號N 部分之磚造建物，由原告出租他人使用外
      ，其餘土地荒廢無人使用，遭人堆置廢棄物或用以焚燒廢
      棄物，西北側（即系爭131-1 地號土地）則有附圖2 所示
      編號M 部分之三合院建物，屬非土地共有人之被告卯○○
      房所共有等情，已據本院到場勘驗，並有附圖2 之土地複
      丈成果圖附卷可稽，復經被告丁○○提出現場照片為證，
      應堪信為真實。
    2.兩造就系爭131-1 、131-2 、131-3 地號土地採垂直方式
      分割並無異議，且被告辛○○房、丙○○、子○○房亦同
      意由東而西依序分配予被告辛○○房、丙○○、辰○○○
      房，惟兩造爭執點在於兩造均主張應受分配東半側部分。
      經查，系爭131-1 、131-2 、131-3 地號土地東半側自12
      年以來，即由被告辛○○房、丙○○耕作迄今，西半側原
      由原告之前手即訴外人賴清土、賴清水、賴清照、賴清潭
      分管，於其上蓋有磚造建物，其餘土地則任由荒廢棄置未
      用，原告於78年7 月15日以每坪8,000 元向賴清土、賴清
      水、賴清照、賴清潭買受系爭土地所有權應有部分及地上
      建物、耕作權、使用權，有原告提出不動產買賣契約書為
      證，又原告於買受系爭土地後除繼續將前開買受之建物以
      每月租金5,000 元出租他人使用外，其餘土地並未開墾利
      用，致西半側土地因荒廢多時，遭人堆置廢棄物或用以焚
      燒廢棄物使用，有被告丁○○提出租賃契約書及現場照片
      為證，且為原告所不爭執，查系爭131-1 、131-2 、131-
      3 地號土地為農地，主要供作農業裁種使用，被告丙○○
      、辛○○房盡心厚植地力多年，使所分管之東半側部分地
      力肥沃，適於農作，反之，原告於向前手買受系爭土地前
      即明知其前手就系爭131-1 、131-2 、131-3 地號土地分
      管之部位在西半側，且依原告提出之前開不動產買賣契約
      書記載，原告購入時對於買受土地之耕作種亦列為買賣標
      的之一，亦即原告對於購入系爭131-1 、131-2 、131-3
      地號土地所得享受之耕作利益事先已有適當之評估，而原
      告於買受後，亦未就其分管之西半側土地加以適當墾植，
      以恢復地力，致西半側土地因荒廢多時，遭人用以堆置廢
      棄物或供焚燒廢棄物使用，地貌髒亂，不堪使用，則原告
      主張分配系爭131-1 、131-2 、131-3 地號土地東半側部
      分，無異以其分管之西半側劣質土地交換被告辛○○房等
      人努力培植東半側地力之成果，顯然不公，並不足採。至
      被告辛○○房、丙○○、辰○○○房主張依附圖1 所示，
      編號131-1 （A）、131-2（A）、131-3（A）歸 被告辛○○房共有；編號131-1 （B）、131-2（B）、131-3（B）
      歸被告丙○○所有；編號131-1 （C）、131-2（C）、131
      -3（C）歸 被告辰○○○房共有；編號131-1 （D）、131
      -2（D）、131-3（D）歸 原告所有，各共有人就受分配之
      土地均能以系爭131 地號土地上預留之編號131 （A）道
      路聯絡高楊北路及保甲路，固然被告辛○○房受分配之編
      號131-1 （A）、131-2（A）、131-3（A）東 側緊臨保甲
      路出入較便，惟系爭131-1 、131-2 、131-3 地號土地均
      屬農地，以供農作使用為主，且兩造所受分配之土地均有
      適當對外聯絡道路，則縱然被告辛○○房所分配之土地緊
      臨保甲路出入較便，亦不致因而增加其價值，是本院認系
      爭131-1 、131-2 、131-3 地號土地應依附圖1 所示之方
      式分割始符公平。
六、從而，原告依民法第823 條第1 項、第824 條第2 項第1 款
    之規定，請求將系爭4 筆土地以原物分配之方式加以分割，
    為有理由，應予准許，且本院認以主文第1 項、第2 項所示
    之方式分割最為公平、適當，即系爭131 地號土地，依附圖
    1 所示，編號131 歸原告所有；編號131 （B）、131（D）
    、131 （H）部 分歸被告辛○○房依附表2 所示應有部分比
    例維持共有；編號131 （C）部 分歸被告辰○○○房依附表
    3 所示應有部分比例維持共有；編號131 （E）、131（F）
    、131 （G）部 分歸被告丙○○所有；編號131 （I）部 分
    歸被告卯○○房依附表4 所示應有部分比例維持共有；編號
    131 （A）部 分為道路用地，歸原告及被告辛○○房、丙○○、辰○○○房依附表5 所示應有部分比例維持共有。另系
    爭131-1 、131-2 、131-3 地號土地，則依附圖1 所示，編
    號131-1 （A）、131-2（A）、131-3（A）部 分歸被告辛○○房依附表2 所示應有部分比例維持共有；編號131-1 （B
    ）、131-2 （B）、131-3（B）部 分歸被告丙○○所有；編
    號131-1 （C）、131-2（C）、131 -3（C）部分歸 被告辰
    ○○○房依附表3 所示應有部分比例維持共有；編號131-1
   （D）、131-2 （D）、131-3（D）部 分歸原告所有。
七、末按訴訟費用由敗訴之當事人負擔；而因共有物分割、經界
    或其他性質上類似之事件涉訟，由敗訴當事人負擔訴訟費用
    顯失公平者，法院得酌量情形，命勝訴之當事人負擔其一部
    ，民事訴訟法第78條、第80條之1 分別定有明文。本件固為
    原告勝訴之判決，惟於分割共有物之訴訟中，兩造各自主張
    之分割方法，僅供法院參考，法院依民法第82 4條命為適當
    之分配，乃斟酌何種分割方法較能增進共有物之經濟效益，
    並兼顧兩造利益以為決定，不受任何共有人主張之拘束，亦
    不因何造起訴而有不同，縱法院認原告請求分割共有物為有
    理由，依法決定方法分割，被告應訴並提出不同主張，促使
    法院就如何為適法分割形成積極心證，均為其等按當時之訴
    訟程度為伸張或防衛權利所必要，如僅因法院准許原告分割
    共有物之請求或採納其分割方案，即命被告負擔全部訴訟費
    用，顯失公允；是以本院斟酌兩造均可因本件分割共有物而
    獲得相同之利益，故應由兩造共有人按原應有部分比例負擔
    訴訟費用，方不致失衡，爰宣示本件訴訟費用之負擔如主文
    第3 項所示。
八、據上論結，本件原告之訴為有理由，依民事訴訟法第78條、
    第80條之1 ，判決如主文。
中    華    民    國    94    年     11    月    17   日
                      民事第一庭法　官 　賴惠慈
附表1 ：兩造就系爭4 筆土地之應有部分比例
┌────┬──────────────────────┐
│        │         應 有 部 分 比 例                  │
├────┼────┬─────┬─────┬─────┤
│權利人  │131 地號│131-1 地號│131-2 地號│131-3 地號│
├────┼────┼─────┼─────┼─────┤
│乙○○  │420/960 │   1/2    │   1/2    │   1/2    │
├────┼────┼─────┼─────┼─────┤
│辛○○  │  7/144 │   1/18   │   1/18   │   1/18   │
├────┼────┼─────┼─────┼─────┤
│丑○○  │  7/144 │   1/18   │   1/18   │   1/18   │
├────┼────┼─────┼─────┼─────┤
│庚○○  │  7/144 │   1/18   │   1/18   │   1/18   │
├────┼────┼─────┼─────┼─────┤
│賴清原  │  7/48  │   1/6    │   1/6    │   1/6    │
├────┼────┼─────┼─────┼─────┤
│辰○○○│  7/192 │   1/24   │   1/24   │   1/24   │
├────┼────┼─────┼─────┼─────┤
│子○○  │  7/192 │   1/24   │   1/24   │   1/24   │
├────┼────┼─────┼─────┼─────┤
│壬○○  │  7/192 │   1/24   │   1/24   │   1/24   │
├────┼────┼─────┼─────┼─────┤
│丁○○  │  7/192 │   1/24   │   1/24   │   1/24   │
├────┼────┼─────┴─────┴─────┘
│卯○○  │  1/64  │
├────┼────┤
│戊○○  │  1/64  │
├────┼────┤
│己○○  │  1/40  │
├────┼────┤
│癸○○  │  1/40  │
├────┼────┤
│寅○○  │ 11/320 │
├────┼────┤
│巳○○○│  3/320 │
└────┴────┘
附表2 ：被告辛○○、庚○○、丑○○就分得土地之應有部分比
        例
┌────┬──────────┐
│所有權人│應 有 部 分 比 例   │
├────┼──────────┤
│辛○○  │ 1/3                │
├────┼──────────┤
│庚○○  │ 1/3                │
├────┼──────────┤
│丑○○  │ 1/3                │
└────┴──────────┘
附表3 ：被告辰○○○、子○○、壬○○、丁○○就分得土地之
        應有部分比例
┌────┬──────────┐
│所有權人│應 有 部 分 比 例   │
├────┼──────────┤
│辰○○○│ 1/4                │
├────┼──────────┤
│子○○  │ 1/4                │
├────┼──────────┤
│壬○○  │ 1/4                │
├────┼──────────┤
│丁○○  │ 1/4                │
└────┴──────────┘
附表4：被告卯○○、巳○○○、戊○○、寅○○、己○○、癸○○就分得土地之應有部分比例
┌────┬──────────┐
│所有權人│應 有 部 分 比 例   │
├────┼──────────┤
│卯○○  │ 5/40               │
├────┼──────────┤
│巳○○○│ 5/40               │
├────┼──────────┤
│戊○○  │ 8/40               │
├────┼──────────┤
│寅○○  │ 8/40               │
├────┼──────────┤
│己○○  │ 11/40              │
├────┼──────────┤
│癸○○  │ 3/40               │
└────┴──────────┘
附表5：原告及被告辛○○、庚○○、丑○○、辰○○○、子○○、壬○○、丁○○就附圖1 編號131 （A）所 示道路
       之應有部分比例
┌────┬──────────┐
│所有權人│應 有 部 分 比 例   │
├────┼──────────┤
│乙○○  │ 36/72              │
├────┼──────────┤
│辛○○  │ 4/72               │
├────┼──────────┤
│丑○○  │ 4/72               │
├────┼──────────┤
│庚○○  │ 4/72               │
├────┼──────────┤
│辰○○○│ 3/72               │
├────┼──────────┤
│子○○  │ 3/72               │
├────┼──────────┤
│壬○○  │ 3/72               │
├────┼──────────┤
│丁○○  │ 3/72               │
├────┼──────────┤
│丙○○  │ 12/72              │
└────┴──────────┘
以上正本證明與原本無異。
如對本判決上訴，須於判決送達後20日內向本院提出上訴狀。
中　　華　　民　　國　　94　　年　　11　　月　　17　　日
                                書記官  黃泰能
